臺灣臺南地方法院民事判決
109年度訴字第2044號
原      告  永豐商業銀行股份有限公司

法定代理人  陳嘉賢
訴訟代理人  陳瑞斌
被      告  廖苓惠
            翁其仁
            翁其財
            翁建豐
            翁勤  
上列當事人間請求代位分割遺產事件，本院於民國110年3月8日
言詞辯論終結，判決如下：
    主      文
被告與被代位人翁加褣公同共有被繼承人廖村所遺如附表一所示
之遺產依如附表二所示之應繼分比例分割為分別共有。
訴訟費用由兩造依如附表二所示之應繼分比例負擔。
    事實及理由
一、被告廖苓惠、翁其仁、翁其財、翁建豐、翁勤未於言詞辯論
    期日到場，均核無民事訴訟法第386條所列各款情形，爰依
    原告聲請，由其一造辯論而為判決。
二、原告主張：被代位人翁加褣積欠原告新臺幣（下同）169,99
    9元及其利息、違約金未清償，經原告向臺灣高雄地方法院
    聲請對翁加褣強制執行無效果，核發臺灣高雄地方法院97年
    度司執字第66766號債權憑證，已陷於無資力；被繼承人廖
    村於49年6月12日死亡，名下有如附表一所示之遺產（下稱
    系爭遺產），被告及被代位人翁加褣為其繼承人，原告為實
    現其對被代位人翁加褣之債權，欲聲請執行系爭遺產，惟系
    爭遺產為被告及被代位人翁加褣公同共有，無法拍賣，顯然
    妨礙原告對被代位人翁加褣財產之執行，被代位人翁加褣本
    得辦理繼承登記後，分割系爭遺產據以清償對原告所負之債
    務，惟被代位人翁加褣迄今仍怠於行使，原告自有行使代位
    權保全債權之必要，爰依民法第242條、第1164條規定，代
    位被代位人翁加褣請求分割系爭遺產等語，並聲明：如主文
    第1項所示。
三、被告廖苓惠、翁其仁、翁其財、翁建豐、翁勤未於言詞辯論
    期日到場，亦未提出書狀作何聲明或陳述。
四、得心證之理由：
（一）原告主張之上開事實，業據原告提出臺灣高雄地方法院97
      年度司執字第66766號債權憑證、土地謄本、異動索引、
      本院執行命令、被告及翁加褣之戶籍謄本、被繼承人廖村
      之繼承系統表為證（見本院補字卷第15至25頁、本院卷第
      21至41頁、第45至61、187至189頁），並有臺南市鹽水地
      政事務所110年1月7日所登記字第1100002515號函檢附之
      繼承登記資料1份在卷可按（見本院卷第79至163頁），堪
      認屬實。
（二）按債務人怠於行使其權利時，債權人因保全債權，得以自
      己之名義，行使其權利，但專屬於債務人本身者，不在此
      限；前條債權人之權利，非於債務人負遲延責任時，不得
      行使，但專為保存債務人權利之行為，不在此限，民法第
      242條、第243條分別定有明文。又請求法院裁判分割遺產
      之形成權，性質上並非專屬於繼承人之權利，故繼承人有
      怠於行使該形成權時，該繼承人之債權人非不得代位行使
      之。再按民法第242條關於債權人之代位權之規定，原為
      債務人怠於行使其權利，致危害債權人之債權安全，有使
      債權人得以自己之名義行使債務人之權利，以資救濟之必
      要而設，故而債權人行使代位權即應以保全其債權之必要
      為限。其所保全者，除在特定債權或其他與債務人之資力
      無關之債權，不問債務人之資力如何，均得行使代位權外
      ，如為不特定債權或金錢債權，應以債務人怠於行使其權
      利，致陷於無資力，始得認有保全之必要，否則即無代位
      行使之餘地（最高法院88年度台上字第650號判決意旨參
      照）。本件原告為被代位人翁加褣之債權人，被代位人翁
      加褣為被繼承人廖村之法定繼承人之一，原告對被代位人
      翁加褣之債權屬於金錢債權，因被代位人翁加褣怠於行使
      其權利，即未就系爭遺產辦理分割致陷於無資力乙節，業
      如前述，堪認被代位人翁加褣因怠於行使分割系爭遺產之
      權利而使原告有保全債權之必要，是原告主張代位翁加褣
      行使權利，請求裁判分割繼承被繼承人廖村之系爭遺產，
      於法有據。
（三）次按繼承人有數人時，在分割遺產前，各繼承人對於遺產
      全部為公同共有；繼承人得隨時請求分割遺產，民法第11
      51條、第1164條本文分別定有明文。又遺產之公同共有係
      以遺產之分割為其終局目的，而以公同共有關係為暫時的
      存在。且在公同共有遺產分割自由之原則下，民法第1164
      條規定，繼承人得隨時請求分割遺產，該條所稱之「得隨
      時請求分割」，依同法第829條及第830條第1項規定觀之
      ，自應解為包含請求終止公同共有關係在內，俾繼承人之
      公同共有關係歸於消滅而成為分別共有，始不致與同法第
      829條所定之旨趣相左，庶不失繼承人得隨時請求分割遺
      產之立法本旨（最高法院93年度台上字第2609號判決意旨
      參照）。且共有物之分割，依共有人協議之方法行之；分
      割之方法不能協議決定，或於協議決定後因消滅時效完成
      經共有人拒絕履行者，法院得因任何共有人之請求，命為
      下列之分配：一、以原物分配於各共有人。但各共有人均
      受原物之分配顯有困難者，得將原物分配於部分共有人。
      二、原物分配顯有困難時，得變賣共有物，以價金分配於
      各共有人；或以原物之一部分分配於各共有人，他部分變
      賣，以價金分配於各共有人，民法第824第1項、第2項分
      別定有明文。又裁判分割共有物，究依何種方式為適當，
      法院有自由裁量之權，並應斟酌當事人之聲明、共有物之
      性質、經濟效用及全體共有人之利益等情事公平決之，不
      受當事人聲明之拘束。本件原告僅為求得就被代位人翁加
      褣所繼承之系爭遺產強制執行，若採取變價分割係爭遺產
      ，可能致全體被告有喪失共有權之虞，顯非適當之分割方
      法，本院斟酌系爭遺產之性質、經濟效用及繼承人之利益
      等情事，認應由被告及被代位人翁加褣按如附表二所示之
      應繼分比例分割為分別共有為適當，爰判決如主文第1項
      所示。
五、綜上所述，原告依民法第242條、第1164條之規定，代位被
    代位人翁加褣請求將被告及被代位人翁加褣所公同共有之系
    爭遺產按如附表二所示之應繼分比例分割為分別共有，為有
    理由，應予准許。
六、按因共有物分割、經界或其他性質上類似之事件涉訟，由敗
    訴當事人負擔訴訟費用顯失公平者，法院得酌量情形，命勝
    訴之當事人負擔其一部；共同訴訟人，按其人數，平均分擔
    訴訟費用。但共同訴訟人於訴訟之利害關係顯有差異者，法
    院得酌量其利害關係之比例，命分別負擔；法院為終局判決
    時，應依職權為訴訟費用之裁判，民事訴訟法第80條之1、
    第85條第1項前段、第87條第1項分別定有明文。本件原告之
    訴為有理由，惟代位分割遺產之訴，係由原告以自己名義主
    張代位權，以保全債權為目的而行使債務人分割遺產權利之
    謂，原告與被告之間實互蒙其利，且其所受利益因應繼分比
    例而有不同，是本院認本件第一審訴訟費用應由兩造按如附
    表二所示之應繼分比例負擔。
七、訴訟費用負擔之依據：民事訴訟法第80條之1、第85條第1項
    但書。 　　
中　　華　　民　　國　　110 　年　　3 　　月　　22　　日
                  民事第一庭  法  官  游育倫
以上正本係照原本作成。
如不服本判決，應於送達後20日內，向本院提出上訴狀並表明上訴理由（須附繕本）。如委任律師提起上訴者，應一併繳納上訴審裁判費。 　　　　　　　　　　　　　　　　　　
中　　華　　民　　國　　110 　年　　3 　　月　　26　　日
                              書記官  林彥丞
附表一：
種類 地號 權利範圍 土地 臺南市○○區○○段000地號 全部 
附表二：
編號 繼承人 應繼分比例 1 被告廖苓惠 二分之一 2 被代位人翁加褣 （訴訟費用由原告負擔） 十分之一 3 被告翁其仁 十分之一 4 被告翁其財 十分之一 5 被告翁建豐 十分之一 6 被告翁勤 十分之一